【裁判字號】    89,台上,2102
【裁判日期】    890420
【裁判案由】    常業重利案件
【裁判全文】
最高法院刑事判決                              八十九年度台上字第二一○二號
    上  訴  人  甲○○  男
右上訴人因常業重利案件，不服台灣高等法院中華民國八十七年一月二十二日第二審
更審判決（八十六年度上更(一)字第八六○號，起訴案號：台灣板橋地方法院檢察署八
十四年度偵字第一九五六八號），提起上訴，本院判決如左：
    主  文
上訴駁回。
    理  由
按刑事訴訟法第三百七十七條規定：上訴於第三審法院，非以判決違背法令為理由，
不得為之。是提起第三審上訴，應以原判決違背法令為理由，係屬法定要件。如果上
訴理由狀並未依據卷內訴訟資料，具體指摘原判決不適用何種法則或如何適用不當，
或所指摘原判決違法情事，顯與法律規定得為第三審上訴理由之違法情形，不相適合
時，均應認其上訴為違背法律上之程式，予以駁回。本件原判決撤銷第一審不當之判
決，改判仍論處上訴人甲○○以犯重利罪為常業罪刑。係綜核上訴人之部分自白，被
害人許天來、徐朝興、容長榮、王興福、王奎元、施恭舜之指訴，暨扣案之帳簿、借
款人身分證、駕駛執照、行車執照、本票、借據等證據為論據，認定上訴人自民國八
十三年八月間起至八十四年七月廿九日止，在台北縣新莊市○○○路二六一巷四號二
樓住處，以0000000號電話，利用駕駛計程車之機會，招徠不特定之計程車司
機，乘其需款急迫之際，從事地下錢莊業務。適有許天來、徐朝興、王奎元、容長榮
、王興福、施恭舜等人或因母親過世、家計困難、或因購車、發生車禍急需現金週轉
，上訴人乃以十日或數日為一期，年息為百分之一百八十至百分之九百不等，借款人
另需質押身分證、駕駛執照或行車執照，並填寫借款金額數倍或十倍之借據、簽發本
票等手續。若遲延繳交本息，即以本票、借據作為求償之憑據，而貸予他人現款，以
取得與原本顯不相當之重利為常業之事實（借款人之姓名、借款日期、金額、利率詳
如原判決附表所載），已詳敘其證據取捨及認定之理由。而以上訴人所辯：僅向王奎
元、施恭舜二人收取重利云云，為避就之詞；並以證人梁茂松、施恭舜、程萬春、趙
為興、趙文瑞等人所證：向上訴人借款並未支付重利云云。然觀諸扣案之帳簿，上訴
人收息多以十天為期，以一萬元為一單位，每萬元每十日利息一千元，足認上開證人
所為有利上訴人之證言，核與卷附帳簿記載不符，亦係迴護上訴人之辭，均無足採信
，於理由內逐一指駁。復說明原判決附表所載之借款人經傳喚而未到庭者，仍得依扣
案之帳簿等證據為事實之認定。按上開借款人或因母親過世、家計困難，或因購車、
發生車禍需款週轉，苟非急迫，自無向上訴人告貸高利之理。又刑法規定常業重利罪
之構成要件，只須有賴重利犯罪為業之意思，而有事實之表現為已足，不以藉重利為
唯一謀生職業為必要，縱令尚兼有其他職業，仍無礙於其常業犯罪之成立。上訴人經
營地下錢莊前後長達一年，顯係基於反覆以犯重利罪為業之意思，實施犯行，自應構
成刑法第三百四十五條之常業重利罪等情綦詳。所為論斷，俱有卷內證據資料足憑，
從形式上觀察，原判決並無違背法令之情形存在。查常業重利罪並非以對於特定人乘
機利用為必要，只須明知社會上有因急迫而舉債濟急之情形，預定苛刻條件，對於一
般人具有犯罪之概括故意，一俟他人告貸，藉以博取重利，並以此為常業，即足當之
。是原判決縱未逐一傳訊各特定之借款人，分別調查其借款之原因，自不容指為違法
而據為提起第三審上訴之適法理由。又重利罪以乘他人急迫貸以金錢，而取得與原本
顯不相當之重利為構成要件。上訴人從事高利貸行業，均以預扣利息為條件，其帳簿
已載收入利息若干；被害人復指稱已繳付利息，上訴人顯已取得重利，原判決以常業
重利罪論處，自屬正當合法。又由被告上訴之案件，第二審法院固不得諭知較重於第
一審判決之刑，然第二審判決經最高法院撤銷發回更審，原第二審判決已因最高法院
撤銷而不存在，則更審之判決自不受更審前所諭知刑度之限制。本件第一審以常業重
利罪處上訴人有期徒刑八月，上訴人提起上訴後，第二審撤銷改判為有期徒刑七月，
上訴人上訴至本院後，已由本院撤銷發回更審；第二審於更審時所認定之犯罪事實與
第一審所認定者不同，情節亦較重，其處以有期徒刑八月，尤無違反不利益變更禁止
原則之規定。上訴意旨置原判決上開明確論斷於不顧，對原審採證、認事、及證據證
明力之審判職權行使，任憑己見漫指原判決違法，然其所指摘者均為單純事實上之爭
辯，要非適法之第三審上訴理由。是上訴意旨所指摘原判決違法情事，顯與法律規定
得為第三審上訴理由之違法情形，不相適合。揆諸首開說明，其上訴為違背法律上之
程式，應予駁回。
據上論結，應依刑事訴訟法第三百九十五條前段，判決如主文。
中      華      民      國    八十九    年      四      月      二十    日
                              最高法院刑事第六庭
                                  審判長法官  紀  俊  乾
                                        法官  黃  正  興
                                        法官  陳  東  誥
                                        法官  張  春  福
                                        法官  韓  金  秀
      右正本證明與原本無異
                                              書  記  官
中      華      民      國    八十九    年      四      月    二十五    日
                                                                        Ｖ


司法院資訊處製作；財團法人民間司法改革基金會備份。
